【裁判字號】    98,上訴,448
【裁判日期】    980831
【裁判案由】    貪污治罪條例等
【裁判全文】
臺灣高等法院高雄分院刑事判決         98年度上訴字第448號
上  訴  人  臺灣高雄地方法院檢察署檢察官
被      告  甲○○
被      告  丙○○
被      告  乙○○
上三人共同  吳建勛律師
選任辯護人  梁宗憲律師
            陶德斌律師
上列上訴人因被告貪污治罪條例等案件，不服臺灣高雄地方法院
97年度訴字第910 號中華民國98年1 月23日第一審判決（起訴案
號：臺灣高雄地方法院檢察署96年度偵字第26613 號），提起上
訴，本院判決如下：
    主  文
原判決關於甲○○部分撤銷。
甲○○犯對非主管事務圖利罪，共貳罪，各處有期徒刑壹年肆月
，褫奪公權貳年；均減為有期徒刑捌月，褫奪公權壹年。應執行
有期徒壹年貳月，緩刑伍年，並應向公庫支付新臺幣參拾萬元；
褫奪公權壹年。
其他上訴駁回。
    事  實
一、甲○○為高雄縣政府警察局交通隊一組員警，負責測速照相
    陳情處理及舉發完成後舉發違反道路交通管理事件通知單第
    二聯移送監理單位業務，為依法令服務於警察機關而有法定
    職務權限之公務員，雖無保管違規採證照片之職務，惟因：
  (一)同事蔡瑞勝於民國96年2 月6 日14時57分許，以電話請託代
    為查看車牌J9-5938 自小客車於96年2 月2 日是否有遭違規
    照相採證；及同事李崇雄於96年2 月14日16時10分許，以電
    話請託代為查看車牌9236-XD 自小客車於96年2 月4日 是否
    有遭違規照相採證（違規時間、地點、態樣，如附表一編號
    1 、2 所示），甲○○為搏取同事好感，明知違規採證照片
    可以證明駕駛人確有違規事實，屬於以科學儀器逕行舉發之
    基礎證據，竟利用與該交通隊違規小組係在相同辦公室處理
    職務上業務之機會，並基於圖利使違規駕駛人免受道路交通
    管理處罰條例相關規定處罰及毀棄違規採證相片之故意，於
    96年2 月14日後之2 月下旬某日，將放置在違規小組辦公室
    作業區之車牌J9-5938 、9236-XD 自小客車違規採證相片共
    4 張（按每一違規行為均拍攝兩張採證相片，以下皆同），
    擅自抽出而混入其他違規採證廢片（依規定應不定期銷毀）
    內，利用該交通隊不知情之人員將所混入之違規採證相片連
    同其他廢片予以銷毀，致該交通隊制單小組人員對各違規駕
    駛人無從依據違規採證相片所呈現之違規態樣，如期於道路
    交通管理處罰條例第90條規定之三個月內制作舉發違反道路
    交通管理事件通知單完成舉發處罰程序；同時使各違規駕駛
    人因舉發期限經過免受處罰而獲得新臺幣（下同）1,800 元
    至5,400 元或1,200 元至2,400 元不等之違規罰鍰利益（按
    汽車駕駛人行經有燈光號誌管制之交岔路口闖紅燈者，依道
    路交通管理處罰條例第53條第1 項規定，可處1,800 元以上
    5,400 元以下罰鍰；汽車駕駛人行車速度超過規定之最高時
    速者，依道路交通管理處罰條例第40條規定，可處1,200 元
    以上2,400 元以下罰鍰；因當時均未實際舉發及裁罰，故以
    法定罰鍰數額計算不法利益，公訴人係以舉發後實際繳納數
    額計算，應予更正）。
  (二)同事蔡瑞勝於96年3 月20日17時26分許，以電話請託代為查
    看車牌9068-JP 自小客車於96年3 月18日是否有遭違規照相
    採證；及同事徐俊貴96年4 月2 日16時10分許，以電話請託
    代為查看車牌0190-JM 自小客車於96年3 月31日是否有遭違
    規照相採證（違規時間、地點、態樣，如附表一編號3 、4
    所示），甲○○為搏取同事間好感，又另行起意並基於相同
    之圖利免於受罰及毀棄違規採證相片之故意，於96年4 月2
    日後之4 月間某日（無證據顯示係在96年4 月24日後），以
    相同手法將放置在違規小組辦公室作業區之車牌9068-JP 、
    0190-JM 自小客車違規採證相片共4 張，擅自抽出而混入其
    他違規採證廢片內，利用該交通隊不知情之人員將所混入之
    違規採證相片連同其他廢片予以銷毀，致該交通隊制單小組
    人員對各違規駕駛人無從依據違規採證相片所呈現之違規態
    樣，如期於道路交通管理處罰條例第90條規定之三個月內制
    作舉發違反道路交通管理事件通知單完成舉發處罰程序；同
    時使各違規駕駛人因此免受處罰而獲得1,800 元至5,400 元
    不等之違規罰鍰利益（按汽車駕駛人行經有燈光號誌管制之
    交岔路口闖紅燈者，依道路交通管理處罰條例第53條第1 項
    規定，可處1,800 元以上5,400 元以下罰鍰；因當時均未實
    際舉發及裁罰，故以法定罰鍰數額計算不法利益，公訴人係
    以舉發後實際繳納數額計算，應予更正）。
  (三)嗣內政部警政署政風室於96年8 月下旬就各地警察機關抽單
    案件進行廣泛調查，得悉與甲○○有關如附表一所示各駕駛
    人應有違規情形，經高雄縣政府警察局交通隊查核後，始以
    留存之違規採證底片沖洗相片，由制單小組於96年8 月29日
    、30日製作舉發違反道路交通管理事件通知單進行舉發程序
    ，各違規駕駛人均未聲明異議並於舉發違反道路交通管理事
    件通知單所指定應到案日以前各自依限繳納罰鍰完畢。
二、丙○○為高雄縣政府警察局交通隊二組外勤員警，支援交通
    隊一組擔任測速小組成員，負責交通違規照相桿之底片裝設
    、收取，及底片沖洗後採證相片暫代保管、違規事實審核辨
    識、交付交通隊制單小組製作舉發違反道路交通管理事件通
    知單業務，為依法令服務於警察機關而有法定職務權限之公
    務員，因同事洪永晃於96年6 月1 日16時許，以電話查詢車
    牌7R-5552 自小客車於96年5 月29日19時57分許，是否有在
    高雄縣鳳山市○○路、過埤路口，因不遵守道路交通標誌、
    標線、號誌指示之違規，遭該路口違規照相桿攝得違規採證
    照相，丙○○礙於同事情誼，明知違規採證照片可以證明駕
    駛人確有違規事實，屬於以科學儀器逕行舉發之基礎證據，
    竟假藉其職務上負責辨識採證相片違規態樣之機會，並基於
    隱匿之故意，於同年7 月底某日，將放置在違規小組辦公室
    作業區之車牌7R-5552 違規採證相片兩張，抽取隱匿藏放在
    抽屜內，未與其他違規採證相片一同送交該交通隊制單小組
    ，致制單小組人員未能就該違規情形與其他違規採證相片同
    時舉發。嗣內政部警政署政風室於96年8 月下旬就警察機關
    抽單案件進行調查，丙○○乃將所隱匿之違規採證相片送交
    高雄縣政府警察局交通隊制單小組，由制單小組於96年8 月
    29 日 未逾道路交通管理處罰條例第90條規定之三個月內，
    製作舉發違反道路交通管理事件通知單進行舉發，由該違規
    車主於舉發違反道路交通管理事件通知單指定應到案日前依
    限繳納罰鍰完畢。
三、案經臺灣高等法院高雄分院檢察署發交臺灣高雄地方法院檢
    察署檢察官偵查起訴。
    理  由
壹、證據能力部分：被告以外之人於審判外之言詞或書面陳述，
    除法律有規定者外，不得作為證據；被告以外之人於審判外
    之陳述，雖不符前4 條之規定，而經當事人於審判程序同意
    作為證據，法院審酌該言詞陳述或書面陳述作成時之情況，
    認為適當者，亦得為證據；刑事訴訟法第159 條第1 項、第
    159 條之5 第1 項定有明文。本判決認定事實所引用之證據
    資料，除原已符合刑事訴訟法第159 條之1 至第159 條之4
    ，及法律另有規定等傳聞法則例外規定得作為證據以外；其
    餘並非公務員違背法定程序所取得，檢察官、被告甲○○、
    丙○○、乙○○及辯護人於本院均同意作為認定事實之證據
    ，且審酌各該證人或書面陳述作成時之情況，並無違法不當
    或證明力明顯過低之瑕疵，認為以之作為證據為適當，均得
    作為證據。
貳、被告甲○○部分：
一、訊據被告甲○○雖坦承於受同事請託查詢如附表一所示各駕
    駛人是否遭違規照相後，有將各違規採證相片抽取混入違規
    採證廢片中予以銷毀，但否認有圖利之犯行。經查：
  (一)附表一所示車牌J9-5938 、9236-XD 、9068-JP 、0190-JM
    自小客車，確於96年2 月2 日至96年3 月31日間，各因闖紅
    燈、超速等違規而遭交通違規照相桿攝得違規相片（違規時
    間、地點、態樣，詳如附表一所示），有各該違規採證相片
    可憑（警卷第268 、269 、272 、273 頁），依高雄縣政府
    警察局交通隊一組組長丁○○所稱：「每一違規行為要耗掉
    兩張底片」（原審卷第141 頁），足認各該汽車之駕駛人確
    有闖紅燈、超速之違規行為，且每一違規行為各有兩張違規
    採證相片。而被告甲○○係96年2 月6 日14時57分許接獲同
    事蔡瑞勝、96年2 月14日16時10分許接獲同事李崇雄、96年
    3 月20日17時26分許接獲同事蔡瑞勝、96年4 月2 日16時10
    分許接獲同事徐俊貴，各以電話請託代為查看車牌J9-5938
    、9236-XD 、9068-JP 、0190-JM 自小客車是否遭違規照相
    採證等情；有被告甲○○所使用0000000000行動電話之通訊
    監察書及通訊監察譯文可憑（原審卷第203 至208 頁，他字
    卷第15、23、27頁）；且經蔡瑞勝證稱：「有打電話問甲○○J9-5938 、9068-JP 有沒有違規」、李崇雄證稱：「有打
    電話給甲○○，問9236-XD 在文化中心後面有沒有測速照相
    」、徐俊貴證稱：「有打電話給甲○○，請他查0190-JM 有
    無被照相」（警卷第172 、174 、191 、202 頁），確屬無
    訛。而被告甲○○亦坦承接獲各通查詢電話後，係在96年2
    月、4 月間分兩次將違規採證相片抽出混入其他違規採證廢
    片之中（原審卷第47、48頁），足認被告甲○○受同事蔡瑞
    勝、李崇雄、徐俊貴請託查詢各該車輛有無違規後，確有抽
    取各違規採證相片使之與違規採證廢片相混。
  (二)被告甲○○為高雄縣政府警察局交通隊警員，其業務職掌事
    項為「負責測速照相陳情處理及違規單移送監理單位」，業
    據高雄縣政府警察局函覆（原審卷第96頁），並經丁○○證
    稱：「甲○○是交通隊一組警員，負責民眾陳情案件處理，
    也就是說由科學儀器逕行舉發的違規事件，當民眾收到紅單
    對違規事實有意見提出陳情，由他負責查覆工作；還有在制
    單小組製單完成後，負責將紅單第二聯移送監理機關；但他
    並非測速小組或是制單小組成員」（原審卷第145 、146 頁
    ），足認被告甲○○僅負責交通違規舉發案件之陳情、舉發
    完成後舉發違反道路交通管理事件通知單第二聯移送監理單
    位，並無保管違規採證照片之職務。關於高雄縣政府警察局
    交通隊就違規採證底片、相片之保管情形，依丁○○所稱：
    「從違規照相桿取回底片後，先將底片放在違規小組辦公室
    作業區的開放式籃子裡，基本上都是廠商來拿底片去沖洗，
    洗好後連底片及沖洗好的相片送回來放回籃子裡，員警要來
    拿沖洗好的相片就自己去籃子那裡找；沖洗好的違規採證照
    片交由交通隊測速小組作違規態樣的辨認，底片部分則保留
    在交通隊違規小組辦公室；依警政署頒發的考核獎懲規定底
    片要保管1 年，保管方式就是按照年月放到箱子裡，放到違
    規小組辦公室，依照相時間按月放置，民眾有陳情時纔可調
    取；沖洗後的照片，認為有違規的就寄出去，違規事實不明
    確而無法舉發的，員警經過一段時間就會銷毀，原則上底片
    都會保留，以便日後處理民眾陳情案件；警政署政風室96年
    8 月下旬來查時，起訴書附表編號2 至6 的違規採證底片都
    還在」（原審卷第142 、149 、150 、15 2頁）；及高雄縣
    政府警察局函覆：「相關違規案件之採證底片均有留存，已
    為內政部警政署政風室查扣」（原審卷第84頁），參酌被告
    甲○○供稱：「因我與違規採證相片的承辦人員是同一辦公
    室，承辦人員把違規採證相片放在辦公室角落的辦公桌後面
    ，放在籃子裡面，沒有鎖起來，我是利用加班時間把違規採
    證相片抽出來，籃子內只有照片、沒有底片；照片抽出來後
    ，就放在廢片裡面」（原審卷第47、48頁），足認高雄縣政
    府警察局交通隊就違規採證相片之保管，雖採開放式方式加
    以放置，惟仍在違規小組辦公室作業區內，並非隨意放置而
    未加管理，被告甲○○應係利用與違規小組為同一辦公室之
    便，將附表一所示各該違規採證相片8 張予以抽出而混入廢
    片之中。
  (三)被告甲○○雖以並無圖利犯意置辯，惟依其坦承自74年即在
    高雄縣政府警察局交通隊擔任交通隊員（警卷第41頁），期
    間超過20年，對於交通違規相關業務應甚熟稔，且由其在犯
    案時所承辦業務內容（即負責責測速照相陳情處理及舉發完
    成後舉發違反道路交通管理事件通知單第二聯移送監理單位
    ）而論，被告甲○○對於違規採證照片可以證明駕駛人確有
    違規事實，屬於以科學儀器逕行舉發之基礎證據，且對於道
    路交通管理處罰條例第90條「自違規行為成立之日起，逾三
    個月不得舉發」之規定，均屬明知，而附表一所示各該違規
    時間分別為96年2 月2 日、96年2 月4 日、96年3 月18日、
    96年3 月31日，被告甲○○雖無判讀違規採證照片內容及交
    付違規小組進行舉發之職務，然其利用在相同辦公處所之機
    會，於將各該違規採證相片（共8 張）抽取之際，應該已經
    依照自已所熟知之職務上知識及經驗，自行判讀並認定各該
    駕駛人係有違規行為，始有抽出而混入廢片中之必要。且被
    告甲○○將不同性質內容之照片予以混同之目的，乃在使其
    後處理之人員無法加以辦識，自有將各該違規採證相片與其
    他違規採證廢片同遭銷毀之故意，並藉此造成制單小組人員
    無法得悉違規事由並取得證據資以證明，而無法在三個月期
    限內就附表一所示違規情形與其他違規採證相片進行舉發處
    罰程序。又各該違反道路交通管理處罰條例之行為，自成立
    之日起，算至96年5 月2 日、96年5 月4 日、96年6 月18日
    、96年6 月30日，即屬不得再為舉發，故各違規駕駛人均已
    獲得免受各該違規事由應予處罰之違規罰鍰利益（按汽車駕
    駛人行經有燈光號誌管制之交岔路口闖紅燈者，依道路交通
    管理處罰條例第53條第1 項規定，可處1,800 元以上5,400
    元以下罰鍰；而汽車駕駛人行車速度超過規定之最高時速者
    ，依道路交通管理處罰條例第40條規定，可處1,200 元以上
    2,400 元以下罰鍰），被告甲○○自有圖利之行為並已造成
    圖利之結果甚明。至於內政部警政署政風室於96年8 月下旬
    就各地警察機關抽單案件進行廣泛調查，得悉與被告甲○○
    有關如附表一所示各駕駛人應有違規情形，並經高雄縣政府
    警察局交通隊查核後，另以留存之違規採證底片沖洗相片，
    由制單小組於96年8 月29日、30日製作舉發違反道路交通管
    理事件通知單進行舉發程序，各違規駕駛人均未聲明異議，
    並於舉發違反道路交通管理事件通知單所指定應到案日以前
    各自依限繳納罰鍰完畢（原審卷第28至31、64至71、84至92
    頁），以上舉發經過及各該違規駕駛人受罰之事實，則係因
    公權力另行主動介入及各該違規駕駛人並未聲明異議加以救
    濟所致，對於業已完成之圖利行為及結果，並不生任何影響
    ，無從資為有利之認定。
  (四)綜上各項，被告甲○○圖利使違規駕駛人免受道路交通管理
    處罰條例相關規定處罰及毀棄違規採證相片之罪證，均甚明
    確，犯行洵堪認定。
二、核被告甲○○前後兩次銷毀違規採證照片而圖利違規駕駛人
    之行為，均係犯貪污治罪條例第6 條第1 項第5 款對於非主
    管事務圖利罪及刑法第134 條、第138 條假借職務上機會毀
    棄公務員職務上掌管物品罪（其利用不知情之高雄縣政府警
    察局交通隊人員將違規採證相片銷毀，為間接正犯），公訴
    人認係犯貪污治罪條例第6 條第1 項第4 款對於主管事務圖
    利罪及刑法第138 條毀棄公務員職務上掌管物品罪，均有未
    合，惟因起訴之基本事實同一，均應變更檢察官所引應適用
    之法條。又被告甲○○前後兩次均以一行為而同時觸犯以上
    兩項罪名，均應依刑法第55條想像競合犯規定，從重論以對
    於非主管事務圖利罪。至於其行為後，貪污治罪條例第6 條
    第1 項第5 款雖於98年4 月22日修正公布，將原條文所謂「
    明知違背『法令』」，修正為「明知違背『法律、法律授權
    之法規命令、職權命令、自治條例、自治規則、委辦規則或
    其他對多數不特定人民就一般事項所作對外發生法律效果之
    規定』」，然此係將原有立法理由關於「法令」之說明，移
    列成為條文本身，應屬文字上為求明確所為之修正，並無有
    利或不利之比較問題。又被告甲○○各次圖利之對象即違規
    駕駛人雖均有兩人，惟該罪係屬侵害國家法益之犯罪，仍袛
    成立一罪。又被告甲○○前後兩次犯行，時間相隔約兩個月
    ，行為各自獨立，自應分論併罰。且其行為時間均在95年7
    月1 日刑法修正施行後，公訴人認有連續犯之適用，顯然有
    所誤會。查被告甲○○就抽取違規採證照片之犯罪事實，已
    於偵查中坦承而為自白，且每次圖利使違規駕駛人免於受罰
    金額均未超過50,000元，自屬情節輕微，應依貪污治罪條例
    第8 條第2 項、第12條第1 項規定分別減輕其刑，並遞減之
    。
三、原審予以論罪科刑，固非無見，惟被告甲○○尚應成立對於
    非主管事務圖利罪，原審認僅成立毀棄公務員職務上掌管物
    品罪，自有未合。檢察官執此提起上訴，為有理由，應由本
    院將原判決關於被告甲○○部分予以撤銷改判。爰審酌被告
    甲○○身為警員，利用職務機會抽取違規採證照片，妨害交
    通違規舉發之公平性，非但滿足違規者僥倖心態，更嚴重破
    害警察機關執法公正形象，茲念每次抽取照片不多，犯後坦
    承，態度良好等一切情狀，爰就每罪均量處有期徒刑1 年4
    月；並依貪污治罪條例第17條規定均宣告褫奪公權2 年。查
    被告甲○○兩次之犯罪時間分別為96年2 月下旬某日、96年
    4 月某日，並無證據可確定其第2 次係96年4 月24日以後所
    犯，自應為有利認定，且業已依貪污治罪條例第12條第1 項
    減輕其刑，認均合於中華民國96年罪犯減刑條例第3 條第1
    項第1 款但書規定之減刑條件，各應減其宣告刑為有期徒刑
    8 月、褫奪公權1 年，並就減得之刑定其應執行刑為有期徒
    刑1 年2 月、褫奪公權1 年。至於各違規駕駛人所得之不法
    利益，業因其後另行舉發而自行繳納完畢，已如上述，自無
    庸再應依貪污治罪條例第10條第1 項予以追繳。查被告甲○○未曾受有期徒刑之宣告，有臺灣高等法院被告前案紀錄表
    可稽，且犯後坦承並深表悔悟，配合偵審程序而未造成司法
    資源無益耗費，堪認經此程序及受刑之宣告，應知警惕，信
    無再犯之虞，本院認其宣告之主刑以暫不執行為適當，爰依
    刑法第74條第1 項第1 款、第2 項第4 款之規定，併予宣告
    緩刑5 年，並命應向公庫支付300,000 元，且如有違反上述
    負擔而情節重大者，依刑法第75條之1 第1 項第4 款之規定
    ，得為撤銷緩刑宣告之事由。至於緩刑之效力，依刑法第74
    條第5 項規定，並不及於褫奪公權之宣告，應併敘明。
參、被告丙○○部分：
一、訊據被告丙○○雖坦承受同事請託查詢後，有抽取違規採證
    相片並放在抽屜，但否認有隱匿及圖利之犯行。經查：
  (一)車牌7R-5552 自小客車於96年5 月29日因不遵守道路交通標
    誌、標線、號誌指示，遭交通違規照相桿攝得違規，有違規
    採證相片可憑（警卷第276 頁），依被告丙○○供承及丁○○所稱：「每一個違規行為要照兩張、耗掉兩張底片」（警
    卷第52頁；原審卷第141 頁），足認該自小客車確有違規行
    為並有兩張違規採證相片。被告丙○○於96年6 月1 日16時
    許接獲同事洪永晃以電話請託，代為查看車牌7R-5552 自小
    客車是否有遭違規照相採證，有其所使用0000000000行動電
    話之通訊監察書、通訊監察譯文可憑（原審卷第203 、208
    頁，他字卷第47頁，其中「CR-5552 」應屬「7R-5552 」之
    誤），至於洪永晃證稱：「我忘了是否有打電話給丙○○問
    7R-5552 小客車是否有遭違規照相的事」（警卷第188 頁）
    ，核與通訊監察譯文及被告丙○○供承內容明顯不符，應屬
    避就之詞，不足採信。
  (二)被告丙○○為高雄縣政府警察局交通隊二組外勤員警，並支
    援交通隊一組擔任測速小組成員，其業務係「負責交通違規
    照相桿之底片裝設、收取，及底片沖洗後採證相片暫代保管
    、違規事實審核辨識、交付交通隊制單小組製作舉發違反道
    路交通管理事件通知單」，業據高雄縣政府警察局函覆（原
    審卷第96頁），並經丁○○證稱：「丙○○是交通隊二組外
    勤交通員警，支援一組測速小組，負責把裝有底片的測速照
    相主機裝到固定桿、取片，還有照片違規態樣辨認，之後再
    交給制單人員製單」（原審卷第149 頁），則以被告丙○○
    之職務內容，係有機會可以隨時接觸並瞭解各駕駛人究竟有
    無違規，雖其另稱：「只是先放在抽屜內，還在考慮要不要
    開紅單」，惟由丁○○所稱：「測速小組接到沖洗相片廠商
    送回的違規採證照片，並沒有規定測速小組要在多少天的作
    業時間內將有違規情形的採證相片交給制單小組製作紅單，
    但高雄縣政府警察局交通隊的內部控管，原則上是一個禮拜
    以內；測速小組不可以把有違規採證照片不交給違規小組製
    作紅單，如果測速小組不把有違規的採證照片交給制單小組
    ，制單小組將無法製作紅單，這是有內部作業規範的」，並
    有高雄縣政府警察局處理交通違規陳情及逕行舉發案件文書
    送達管制督考計畫、高雄縣警察局舉發及處理違反道路交通
    管理事件考核獎懲規定督導計畫可憑（原審卷第143 、144
    、156 至162 頁）；且參酌被告丙○○自承：「我自91年3
    月開始在高雄縣政府警察局交通隊擔任交通隊員負責取締超
    速違規及測速器底片換裝」（警卷第51頁），以其職司取締
    超速違規等業務多年，受託當時尚有負責判讀是否違規業務
    ，其對違規採證照片可以證明駕駛人確有違規事實，屬於以
    科學儀器逕行舉發之基礎證據，且對於道路交通管理處罰條
    例第90條「自違規行為成立之日起，逾三個月不得舉發」之
    規定，均屬明知，而7R-5552 自小客車之違規時間為96年5
    月29日，算至96年8 月29日即屬不得再為舉發，被告丙○○
    利用在相同辦公處所之機會，於將該違規採證相片兩張抽取
    之際，應該已經依照自已所熟知之職務上知識及經驗，自行
    判讀並認定該駕駛人係有違規行為，始有抽出藏放在抽屜內
    之必要，以致制單小組人員未能與其他違規採證相片為同時
    舉發，後待內政部警政署政風室進行調查時，始將違規採證
    相片送交制單小組，自有隱匿違規採證照片之故意及行為，
    所辯要屬避就之詞，不足採信，此部分之犯行，足堪認定。
    核其所為，係公務員假借職務上機會，犯刑法第138 條隱匿
    公務員職務上掌管物品罪，應依刑法第134 條加重其刑。公
    訴人僅認被告丙○○係犯刑法第138 條之罪，尚有未合，惟
    基本之社會事實同一，並經原審告知罪名及所犯法條，自得
    就此部分變更起訴法條加以審理。
  (三)至於被告丙○○隱匿違規採證照片之行為，雖已造成制單小
    組人員未能與其他違規採證相片為同時舉發之危險，然依其
    所稱：「從抽單到開單約1 個多月」（原審卷第47頁），則
    其隱匿行為之時間應在96年7 月底某日。且因內政部警政署
    政風室係96年8 月下旬開始就警察機關抽單案件進行調查，
    被告丙○○雖有圖利該違規駕駛人之意圖，惟其既於查核之
    際將隱匿之違規採證相片送交制單小組，已有中止圖利之意
    思及行為，且經高雄縣政府警察局交通隊查核後，已於96年
    8 月29日製作舉發違反道路交通管理事件通知單進行舉發，
    並未逾三個月之舉發期限，違規駕駛人並繳已繳納罰鍰完畢
    （原審卷第32、72、73、93、94頁）。按貪污治罪條例第6
    條第1 項第4 款、第5 款之圖利罪，均屬實害犯，以獲得利
    益為必要，且並不處罰未遂犯，則被告丙○○縱有圖利之意
    圖及行為，亦因其交出隱匿照片而使制單小組得在期限完成
    舉發，而未發生違規駕駛人獲得免受處罰之實害結果，自無
    成立圖利罪可言。公訴人認被告丙○○尚應論以圖利罪，自
    屬誤會，惟此部分因公訴人認與論罪科刑部分，具有想像競
    合犯之裁判上一罪關係，爰不另為無罪之諭知。
二、原審認被告丙○○公務員假借職務上機會隱匿公務員職務上
    掌管物品之罪證明確，因而適用刑法第134 條、第138 條、
    第74條第1 項第1 款、第2 項第4 款，並審酌其隱匿違規採
    證照片，危害交通違規舉發公平性，易促成違規者心存僥倖
    ，嚴重破害警察機關執法公正形象，茲念係受同事情誼影響
    ，非屬主動等情狀，量處有期徒刑10月。且其未曾受有期徒
    刑之宣告，有臺灣高等法院被告前案紀錄表可憑，犯後有坦
    承隱匿並交回違規採證照片，並配合偵審程序而未造成司法
    資源無益耗費，認經刑之宣告，應知警惕，信無再犯之虞，
    所宣告之刑以暫不執行為適當，併予宣告緩刑3 年，並命應
    向公庫支付80,000元。且亦說明本件雖有圖利，但無實害結
    果，而不另為無罪之理由。其認事用法，核無不合，量刑亦
    屬允當。檢察官上訴意旨，猶執前詞，指摘原審未論以圖利
    罪為不當，並無理由，應予駁回。
肆、被告乙○○部分：
一、公訴意旨略以：被告乙○○為高雄縣政府警察局交通隊警員
    ，負有執行交通稽查、取締違反道路交通相關規定之職務，
    為依法令從事公務之人，明知駕駛人超速違規時，依道路交
    通管理處罰條例之規定，交通警員應逕行舉發並寄發罰單，
    於96年2 月1 日13時47分許，因接獲同事林源榮請託代為查
    看車牌YV-8569 自小客車，是否有於96年2 月1 日12時54分
    在高雄縣茄萣鄉○○○路、濱海四路口，因闖紅燈而遭違規
    照相採證，被告乙○○為圖利該駕駛人，使之免於接獲違規
    罰單受罰，竟在所屬單位內將違規採證照片先行抽取藏匿，
    不送逕行舉發中心作業員開立罰單，或以碎紙機碎紙、徒手
    撕毀或以其他不詳方式銷毀後丟棄，藉此使該駕駛人得以獲
    取免遭罰鍰2,700 元交通罰鍰之利益。因認被告乙○○涉有
    貪污治罪條例第6 條第1 項第4 款對於主管或監督之事物圖
    利（上訴意旨則認應成立同條項第5 款對於非主管或監督之
    事物圖利）、刑法第138 條毀損公務員職物上掌管之文書等
    罪嫌云云；並以：(一)被告乙○○之自白；(二)車牌YV-8569 自
    小客車之交通違規採證相片；(三)被告乙○○與同事林源榮之
    通訊監察譯文為其依據。
二、按犯罪事實應依證據認定之，無證據不得認定犯罪事實；不
    能證明被告犯罪者，應諭知無罪之判決，刑事訴訟法第154
    條第2 項、第301 條第1 項定有明文。刑事訴訟法上所謂認
    定犯罪事實之證據，係指足以認定被告確有犯罪行為之積極
    證據而言，如未能發現相當證據或證據不足以證明，自不能
    以推測或擬制之方法，以為裁判基礎。認定犯罪事實，所憑
    之證據，雖不以直接證據為限，間接證據亦包括在內，然無
    論直接或間接證據，其為訴訟上之證明，須於通常一般之人
    均不致於有所懷疑，而得確信其為真實之程度者，始得據之
    為有罪之認定，倘其證明尚未達到此一程度，而有合理性懷
    疑之存在時，即無從為有罪之認定。
三、訊據被告乙○○雖坦承經林源榮請託後，有將相同事項轉託
    高雄縣政府警察局湖內分局承辦員警戴明德，惟辯稱：「因
    違規地點是高雄縣政府警察局湖內分局的轄區，我請戴明德
    幫忙，但後來他有沒有處理，我不清楚」等語。經查：
  (一)車牌YV-8569 自小客車於96年2 月1 日12時54分許，在高雄
    縣茄萣鄉○○○路、濱海四路口，遭交通違規照相桿攝得有
    闖紅燈之違規，有採證照片可憑（警卷第275 頁）；且被告
    乙○○於96年2 月1 日13時47許，接獲林源榮以電話請託代
    為查看該小客車是否有遭違規照相採證，有被告乙○○所使
    用0000000000行動電話之通訊監察書、通訊監察譯文可憑（
    原審卷第205 頁，他字卷第15頁），足認該小客車駕駛人確
    有闖紅燈之違規行為，被告乙○○亦有受林源榮委託代為查
    看該小客車是否有遭違規照相採證無訛。
  (二)被告乙○○為高雄縣政府警察局交通隊員警，負責違規測速
    照相追加預算購置及招標工程維修管理，汽車駕駛人及前座
    乘客繫安全帶、駕車禁用手持式行動電話與廢棄車輛查報業
    務，業據高雄縣政府警察局函覆（原審卷第96頁）；且經丁○○證稱：「乙○○在交通隊一組負責測速照相器材的採購
    、維修還有負責查報廢棄車輛、未繫安全帶、手持行動電話
    之違規專案，並不屬於交通隊一組測速小組或制單小組成員
    ，他的工作屬於負責前端機器的採購維修」（原審卷第145
    、146 頁），足認有關違規採證相片之保管、辨識、舉發，
    均非屬於被告乙○○之業務範圍。
  (三)車牌YV-8569 自小客車駕駛人雖有闖紅燈之違規行為，但相
    關之違規採證相片保管、辨識、舉發，係由高雄縣政府警察
    局湖內分局警備隊負責，業據高雄縣政府警察局函覆明確（
    原審卷第98頁）；且丁○○亦稱：「固定桿測照主機在高雄
    縣共有31台，其中18台由高雄縣政府警察局交通隊作違規辨
    識，其餘13台交由各分局作辨識、舉發；高雄縣政府警察局
    所轄7 個分局，其中鳳山、林園、仁武、岡山、湖內、旗山
    都有執行固定桿測照工作；底片由各分局員警負責裝置及取
    回，再送到高雄縣政府警察局交通隊，由合約廠商作沖片工
    作，沖洗完後，相片會再送回高雄縣政府警察局交通隊，各
    分局員警會在1 、2 週後取回相片、底片，負責取回的員警
    取回相片，依一般作業習慣要加以點收，但我不清楚實際上
    有無點收；各分局所處理的違規採證相片，就由各分局負責
    違規判定，違規紅單的開立及送達也是自行負責」（原審卷
    第146 至148 、150 頁）；而高雄縣政府警察局湖內分局警
    備隊員警戴明德亦稱：「我從91年開始負責測速照相主機裝
    底片，取底片後送到縣警局交通隊違規室（指違規小組辦公
    室），他們會去沖洗，我或同事要去縣警局交通隊把照片、
    底片拿回來，照片拿回來後，我要負責看車牌，把車牌寫到
    照片上，送到五組製作紅單。從縣警局交通隊違規室拿回來
    的相片，都放在警備室辦公室我的辦公桌旁邊，由我保管」
    （原審卷第181 至183 頁）。而高雄縣政府警察局湖內分局
    亦函覆：「一般所拍攝之交通違規採證相片，會隨交通違規
    舉發單一併寄發給違規車輛之車主，留存之底片則放置於警
    備隊鐵櫃保管」（原審卷第173 頁），足認車牌YV-8569 自
    小客車經違規採證後，有關違規採證相片之保管、辨識、舉
    發業務，均屬高雄縣政府警察局湖內分局員警戴明德之業務
    範圍，與被告乙○○之業務無關。且以被告乙○○僅係高雄
    縣政府警察局交通隊警員之身分，就屬高雄縣政府警察局湖
    內分局員警戴明德之職務而言，並不具有任何影響力，亦無
    可憑藉影響之機會。
  (四)依被告乙○○所稱「請託戴明德代為抽單」（此為戴明德所
    否認，詳如後述），則其係處於類似違規車主被圖利之對象
    ，與所請託之對象戴明德，乃係居於彼此相互對立之對向關
    係。按學理上，所謂必要共犯，指須有二人以上參與實施始
    能成立之犯罪而言。尚可分為二人以上朝同一目標共同參與
    犯罪實施之「聚合犯」，及二個或二個以上之行為人，彼此
    相互對立之意思經合致而成立犯罪之「對向犯」。「對向犯
    」因行為者各有其目的，各就其行為負責，彼此間並無犯意
    之聯絡，當然無適用刑法第28條共同正犯之餘地。而貪污治
    罪條例第6 條第1 項第4 款、第5 款之圖利罪，係屬身分犯
    ，以依據法令從事公務之人員為犯罪主體，無此身分者，依
    同條例第3 條之規定，固亦得成立本罪之共同正犯。然若該
    有此身分者所圖利之對象，即係該無此身分者，而兩人係居
    於彼此相互對立之對向關係，則兩人之行為既各有其目的，
    分別就各該行為負責，彼此間並無犯意聯絡與行為分擔，除
    另有處罰該無此身分者之他項罪名外，尚難以該圖利罪之共
    同正犯論處。故被告乙○○縱有請託戴明德抽單之行為，亦
    不該當於貪污治罪條例第6 條第1 項第4 款或同條項第5 款
    之構成要件，更非各該圖利罪之共同正犯。
  (五)又車牌YV-8569 自小客車駕駛人闖紅燈之違規行為，雖經拍
    照採證，但96年8 月下旬內政部警政署政風室查核時，僅留
    存有底片而無照片，且因無違規採證照片，高雄縣政府警察
    局湖內分局乃未就該違規事實為舉發，業據高雄縣政府警察
    局湖內分局函覆明確（原審卷第103 、104 頁），足認該違
    規採證相片確有滅失情形。雖被告乙○○供承曾請戴明德抽
    單，然戴明德則否認有接到請託抽單的電話（原審卷第184
    頁），而公訴人既無法提出其等間確有涉及抽單之交談內容
    （見警卷通訊監察之全部譯文）；且依丁○○所稱：「員警
    從固定測速桿主機取回的底片數量並沒有管制，所以不知道
    某一天有取回幾捲底片，也沒有設置本子來記載當日員警取
    回多少底片。沖洗好的底片、相片就放在交通隊違規小組辦
    公室作業區的籃子裡面，並沒有管制；基本上，交通隊員警
    回來或是外單位員警要來拿違規採證相片，就自己去籃子看
    ；底片1 卷約有100 英呎長，送洗回來後還是膠捲狀，不會
    有人把整卷底片拿走」（原審卷第149 、150 、153 頁）；
    復參酌戴明德所稱：「我或湖內分局的同事到縣警局交通隊
    違規室拿底片及沖洗好的相片都沒有清點，所以1 捲底片應
    該洗出幾張相片，實際洗出幾張也不清楚；從交通隊違規室
    取回相片後，湖內分局警備隊也沒有控管拿回來幾張，或記
    錄送了幾張給五組，或銷毀了幾張；因為當時沒有清點，所
    以我不知道有沒有YV-8569 小客車的違規採證相片」（原審
    卷第181 至183 頁）。顯見高雄縣政府警察局交通隊或湖內
    分局警備隊，就違規採證底片、照片之管制及保管，其方式
    均相當鬆散、粗糙。而違規採證相片又與一般相片大小無異
    ，自較容易滅失，由其滅失時機：或可能於沖洗完畢送回
    高雄縣政府警察局交通隊過程中滅失，或可能在交通隊保管
    過程中滅失，或可能在自交通隊拿取後送至湖內分局警備隊
    過程中滅失，亦或可能在湖內分局警備隊保管過程中滅失；
    滅失方式：或可能人為故意為之，或可能人為疏忽導致，
    亦或可能非關人為；導致滅失之人：或可能是沖洗人員，
    或可能是高雄縣政府警察局交通隊人員，或可能是湖內分局
    警備隊人員，亦或可能是與該人員均不相干之人士。以上既
    有多種可能及組合，依卷附現有證據資料，自難憑認該違規
    採證相片之滅失，係被告乙○○所為，且係因被告乙○○請
    託結果，而由戴明德實施滅失行為所致，無從對被告乙○○
    或戴明德論以刑法第138 條之罪名，或認兩人間具有共犯關
    係。
四、綜上所述，公訴人所憑證據尚無從說服本院達於通常一般人
    均不致有所懷疑，而得確信其為真實之程度，即難據以為不
    利之認定。此外，復查無其他之積極證據足以使法院獲致有
    罪判決之確切心證，既不能證明被告乙○○犯罪，自應依法
    為無罪之諭知。原審以被告乙○○之罪證不足，而對其為無
    罪之諭知，核無違誤；檢察官上訴意旨，認原審未為有罪判
    決為不當，為無理由，應予駁回。
據上論斷，應依刑事訴訟法第368 條、第369 條第1 項前段、第
364 條、第299 條第1 項前段、第300 條，貪污治罪條例第6 條
第1 項第5 款、第8 條第2 項、第12條第1 項、第17條，刑法第
134 條、第138 條、第55條、第51條第5 款、第8 款、第37條第
2 項、第74條第1 項第1 款、第2 項第4 款，中華民國96年罪犯
減刑條例第2 條第1 項第3 款、第3 條第1 項但書、第7 條第1
項、第2 項、第14條，判決如主文。
本案經檢察官鄭銘謙到庭執行職務。
中    華    民    國    98    年    8     月    31    日
                  刑事第五庭    審判長法  官  曾永宗
                                      法  官  任森銓
                                      法  官  王伯文
以上正本證明與原本無異。
如不服本判決應於收受本判決後10日內向本院提出上訴書狀，其
未敘述上訴理由者，並得於提起上訴後10日內向本院補提理由書
狀（應附繕本）「切勿逕送上級法院」。
中    華    民    國    98    年    8     月    31    日
                                      書記官  黎  珍
附錄本判決論罪科刑法條：
貪污治罪條例第6 條第1 項第5 款：
有下列行為之一，處5 年以上有期徒刑，得併科新臺幣3,000 萬
元以下罰金：
  五、對於非主管或監督之事務，明知違背法律、法律授權之法
      規命令、職權命令、自治條例、自治規則、委辦規則或其
      他對多數不特定人民就一般事項所作對外發生法律效果之
      規定，利用職權機會或身分圖自己或其他私人不法利益，
      因而獲得利益者。
刑法第138 條：
毀棄、損壞或隱匿公務員職務上掌管或委託第三人掌管之文書、
圖畫、物品，或致令不堪用者，處5 年以下有期徒刑。
刑法第134 條：
公務員假借職務上之權力、機會或方法，以故意犯本章以外各罪
者，加重其刑至二分之一。但因公務員之身分已特別規定其刑者
，不在此限。
附表一（被告甲○○部分）：
┌──┬────┬────┬────┬────┬────┬────┬──────┐
│編號│違規車號│違規時間│違規地點│舉發時間│罰款金額│請託人  │備        註│
│    │車    主│違規態樣│        │        │是否繳納│請託時間│            │
├──┼────┼────┼────┼────┼────┼────┼──────┤
│ 1  │J9-5938 │96.02.02│高雄縣鳳│96.08.29│2,700 元│蔡瑞勝  │原起訴書附表│
│    │韓淑華  │21時55分│山市鳳頂│        │96.09.26│96.02.06│編號2       │
│    │        │闖紅燈  │路、田中│        │繳款    │14時57分│            │
│    │        │        │央路口  │        │        │        │            │
├──┼────┼────┼────┼────┼────┼────┼──────┤
│ 2  │9236-XD │96.02.04│高雄縣岡│96.08.29│1,800 元│李崇雄  │原起訴書附表│
│    │李孔義  │04時14分│山鎮中山│        │96.09.08│96.02.14│編號3       │
│    │        │超速    │南路、崙│        │繳款    │16時10分│            │
│    │        │        │仔頂路口│        │        │        │            │
├──┼────┼────┼────┼────┼────┼────┼──────┤
│ 3  │9068-JP │96.03.18│高雄縣鳳│96.08.29│2,700 元│蔡瑞勝  │原起訴書附表│
│    │魏文正  │14時32分│山市鳳屏│        │96.09.06│96.03.20│編號4       │
│    │        │闖紅燈  │路江山加│        │繳款    │17時26分│            │
│    │        │        │油站前  │        │        │        │            │
├──┼────┼────┼────┼────┼────┼────┼──────┤
│ 4  │0190-JM │96.03.31│高雄縣鳳│96.08.30│2,700 元│徐俊貴  │原起訴書附表│
│    │徐莉玲  │20時43分│山市鳳頂│        │96.09.09│96.04.02│編號5       │
│    │        │闖紅燈  │路、田中│        │繳款    │16時10分│            │
│    │        │        │央路口  │        │        │        │            │
└──┴────┴────┴────┴────┴────┴────┴──────┘
附表二（丙○○部分）：
┌──┬────┬────┬────┬────┬────┬────┬──────┐
│編號│違規車號│違規時間│違規地點│舉發時間│罰款金額│請託人  │備        註│
│    │車    主│違規態樣│        │        │是否繳納│請託時間│            │
├──┼────┼────┼────┼────┼────┼────┼──────┤
│ 1  │7R-5552 │96.05.29│高雄縣鳳│96.08.29│900元   │洪永晃  │原起訴書附表│
│    │謝坤林（│19時57分│山市鳳頂│        │96.09.28│96.06.01│編號6       │
│    │車主現為│不遵守道│路、過埤│        │繳款    │16時00分│            │
│    │許正宗）│路交通標│路口    │        │        │        │            │
│    │        │誌、標線│        │        │        │        │            │
│    │        │、號誌之│        │        │        │        │            │
│    │        │指示    │        │        │        │        │            │
└──┴────┴────┴────┴────┴────┴────┴──────┘
附表三（被告乙○○部分）：
┌──┬────┬────┬────┬────┬────┬────┬──────┐
│編號│違規車號│違規時間│違規地點│舉發時間│罰款金額│請託人  │備        註│
│    │車    主│違規態樣│        │        │是否繳納│請託時間│            │
├──┼────┼────┼────┼────┼────┼────┼──────┤
│ 1  │YV-8569 │96.02.01│高雄縣茄│未舉發  │        │林源榮  │原起訴書附表│
│    │林修平  │12時54分│萣鄉濱海│        │        │96.02.01│編號1       │
│    │        │闖紅燈  │三路、濱│        │        │13時47分│            │
│    │        │        │海四路口│        │        │        │            │
└──┴────┴────┴────┴────┴────┴────┴──────┘


司法院資訊處製作；財團法人民間司法改革基金會備份。
